臺灣高等法院刑事判決　　　　　　　　95年度選上訴字第70號
上　訴　人
即　被　告　丙○○
　　　　　　　　　　號
　　　　　　甲○○
共　　　同
選任辯護人　羅美棋律師
上列上訴人即被告因違反公職人員選舉罷免法案件，不服臺灣桃
園地方法院九十五年度選訴字第五號，中華民國九十五年八月十
六日第一審判決（起訴案號：臺灣桃園地方法院檢察署九十四年
度選偵字第九五號、第九七號），提起上訴，本院判決如下：
    主  文
原判決撤銷。
丙○○、甲○○共同對於有投票權之人，交付賄賂，而約其投票
權為一定之行使，各處有期徒刑陸月，如易科罰金，均以銀元
佰元即新臺幣玖佰元折算壹日。各褫奪公權壹年。
    事  實
一、甲○○係桃園縣復興鄉鄉民代表，其小叔丙○○則係復興鄉
    三民村村長，民國九十四年間，九十四年度鄉鎮市長、縣議
    員選舉，其中甲○○之堂弟藍勝民登記參選該次桃園縣縣議
    員選舉，林信義則登記參選上開桃園縣復興鄉鄉長選舉，由
    丙○○輔選。詎甲○○、丙○○為使藍勝民、林信義能順利
    當選桃園縣議員、復興鄉鄉長，竟共同基於交付賄賂有投票
    權之選民而約其投票權為一定行使即「鄉長投給林信義」、
    「縣議員投給藍勝民」之犯意聯絡，於九十四年十一月十九
    日或二十日之下午五時許，趁與不知情之林玉龍及其他不詳
    助選員約五人，至九十四年度桃園縣縣議員第六選區（大溪
    、復興鄉）有投票權人之丁○位於桃園縣復興鄉三民村十鄰
    水流東三號之住所內拜票之便，在丁○上址客廳內，由丙○○將其內夾帶有賄賂新臺幣（下同）三千元現金之藍勝民競
    選文宣（印製有藍勝民照片之牙籤一盒），塞入丁○上衣口
    袋，並與甲○○分別向丁○表示：「鄉長拜託投給林信義」
    、「縣議員拜託投給藍勝民」等語，而與丁○相約在該次縣
    議員、鄉長選舉時，分別投票予藍勝民、林信義，而約其投
    票權為一定之行使，丁○雖一度推辭，仍予允受同意「鄉長
    投給林信義」、「縣議員投給藍勝民」，事後丁○並將上開
    賄款三千元花用一空（丁○另由檢察官認定犯刑法第一百四
    十三條投票受賄罪而職權不起訴處分）。嗣為警接獲呂宗家
    檢舉，而於九十四年十一月二十三日晚間八時八分許，經丙○○同意，在丙○○位於桃園縣復興鄉三民村十鄰水流東十
    二之一號之住處廚房內，查獲由呂宗家與不詳之人所共同偽
    造、事先藏放該處之藍勝民競選文宣三十二份、千元現鈔十
    五張、名冊一本，再循線通知丁○到案，始由丁○提出上開
    夾帶現鈔之藍勝民競選文宣（印製有藍勝民照片之牙籤一盒
    ）為證，並供出上情。
二、案經桃園縣政府警察局大溪分局移送臺灣桃園地方法院檢察
    署檢察官偵查起訴。
    理  由
壹、程序部分
一、本件自被告丙○○家中查扣之藍勝民競選文宣三十二份、千
    元現鈔十五張、名冊一本之時報週刊包裝袋一個等物，均不
    得作為證據。
    本件警員係依據呂宗家之線報，先於九十四年十一月十八日
    中午，在藍勝民競選樁腳黃顯財位於桃園縣大溪鎮美華里尾
    寮六之十一號住處，查扣由不詳之人藏放該處，內裝藍勝民
    競選大海報（含競選小文宣三十份，其中十份各以訂書針釘
    有一千元紙鈔一張，另二十份各釘有五百元紙鈔一張）、賄
    選名冊一份之塑膠袋一個，再於同年十一月二十三日，在被
    告丙○○位於桃園縣復興鄉三民村十鄰水流東十二之一號之
    住處廚房內，查扣由呂宗家與不詳之人藏放該處，內裝藍勝
    民競選文宣三十二份、千元現鈔十五張、名冊一本之時報週
    刊包裝袋一個，而由警員依查扣名冊按圖索驥，通知證人李
    碧娘、邱張寶貴、李玉蓮、丁○到案，再由丁○供出本件賄
    選之情，事後警員並將上開黃顯財住處查扣之賄選名冊採驗
    所得之指紋，送請內政部警政署刑事警察局鑑驗結果，認係
    呂宗家右手中指之指紋，而原審另案將上開黃顯財、被告丙○○二處查扣之名冊送請法務部調查局鑑定筆跡結果，認極
    有可能出自同一人手筆，呂宗家並因此遭臺灣桃園地方法院
    檢察署檢察官以涉犯誣告罪嫌為由，向原審提起公訴，並由
    原審以九十四年度選訴字第三六號判決判處呂宗家有期徒刑
    七月，復經本院另案九十五年上訴字第二二四○號駁回上訴
    ，尚未確定等情，業經原審調取上開案卷核閱無誤，並有該
    判決書、證人即警官趙成之、警員姚定基、李忠平之證詞，
    內政部警政署刑事警察局九十四年十一月二十八日刑紋字第
    ０九四０一八二二三０號鑑驗書、法務部調查局九十五年四
    月十二日調科貳字第０九五００一六二一００號鑑定通知書
    、呂宗家之通聯紀錄各一份附卷可稽（見選偵字第八八號卷
    第二十一至二十二頁、一三一至一四一頁、原審選訴字第三
    六號卷第四十六至六十頁、一一九至一二○頁、本院卷第二
    十九至五十一頁），及上開扣案物可資佐證。據此，本件警
    員依據呂宗家之線報，經被告丙○○同意，在被告上址住處
    查扣呂宗家與不詳之人共同偽造、事先藏放之藍勝民競選文
    宣、現金及名冊等物之情，已經被告丙○○在另案警詢及原
    審審理時陳述明確（見選偵字第八八號卷第一六七至一七一
    頁、原審卷第二十七頁），是前開證物之搜索、扣押過程並
    無不合法，惟因係偽造之故，且不能證明本件犯罪，與本案
    起訴事實並無關聯性而無證據能力。
二、證人丁○於警詢中之警詢筆錄，不得作為證據。
    按證人丁○係警員在被告丙○○住處查扣名冊後，按名冊所
    載通知到案，而自動供出被告丙○○、甲○○向其賄選之情
    ，而丁○嗣後在原審審理時翻異前詞，詳如後述，準此，雖
    可認丁○在警詢中之指述，係為證明本件犯罪事實存否之必
    要證據，然證人丁○於原審及本院審理中均一再證稱：在警
    局時，警察那時就拿手銬要銬伊，伊因害怕才說有拿錢、大
    溪分局製作筆錄之員警向伊施壓，怕桌子、恐嚇稱伊不說就
    不讓伊回家等語，可見其警詢中之陳述欠缺任何可信性之情
    況保證，自與刑事訴訟法第一百五十九條之二規定不符，是
    以丁○在警詢中之書面陳述，依刑事訴訟法第一百五十九條
    第一項規定，不得作為證據。
三、證人丁○於偵查中經具結之偵訊筆錄，得作為證據。
  (一)、證人丁○雖於本院審理中證稱：偵查中所述係警察局的人
      員，告訴伊要伊照警詢筆錄說，故伊在偵查中所言不實在
      ，真的沒有拿錢云云（見本院卷第一五一反面至一五二頁
      ），惟證人丁○於偵查中業經具結擔保其陳述之真實性，
      且觀諸當日檢察官係以「證人身分」傳訊，其除指述被告
      二人確有交付賄款之事實外，亦供承有收取賄款等情（見
      選偵字第九七號卷第六十四頁至第六十六頁），證人丁○
      所陳因員警施壓，故於偵查中乃為與警詢相同之不實陳述
      乙節，查丁○並非本案被告，當無慮及員警借提時恐再遭
      刑求之必要，且前開陳述果若為真，則丁○為脫免自身所
      可能擔負之受賄罪嫌，豈有可能再願為不利於己之陳述？
      ，是堪認前揭供述應係出於其真意，況形式上觀之亦無違
      法取供之情事，且查無顯有不可信之情況，依前揭說明，
      自應認有證據能力。
  (二)、按被告以外之人於審判外向法官所為之陳述，得為證據，
      刑事訴訟法第一百五十九條之一第一項定有明文，此被告
      以外之人如在本案審判中已經到庭，經交互詰問後，事實
      審法院認其先前向法官所為之陳述為可採，則屬證據取捨
      問題，與司法院釋字第五八二號解釋意旨無違；又被告以
      外之人於審判外之言詞或書面陳述，除法律有規定者外，
      不得作為證據，刑事訴訟法第一百五十九條第一項定有明
      文。而所謂法律有規定者，包括同法第一百五十九條之一
      第二項規定「被告以外之人於偵查中向檢察官所為之陳述
      ，除顯有不可信之情況者外，得為證據。」之例外情形。
      至於司法院大法官會議釋字第五八二號解釋，係在說明無
      論一般證人或共同被告，於審判中，均應依人證之法定調
      查程序，到場具結陳述，並接受被告之詰問，其陳述始得
      作為認定被告犯罪事實之依據之旨，與上開傳聞法則之相
      關規定無涉。最高法院九十五年度台上字第四二二號、九
      十五年度台上字第三七六號判決均採相同見解。本件證人
      即丁○於偵查中經具結之證述（見選偵字第九七號卷第六
      十四頁至第六十六頁），業經原審及本院審理中均以證人
      身分再次傳喚到庭具結陳述，踐行交互詰問之程序，並給
      予被告詰問之機會，嗣原審、本院審理時，並再提示證人
      前開供述筆錄及要旨，由被告依法辯論，有原審九十五年
      八月二日、本院九十五年十二月二十八日、九十六年三月
      十五日審判筆錄各乙份在卷可按（見原審卷第五十八至七
      十九頁、本院卷第七十二至七十八頁、一五三頁、一五五
      頁），則證人丁○前開依法定人證調查程序所得之供述證
      據，自得作為證據。
四、按刑事訴訟法第一百五十九條之五明定：「被告以外之人於
    審判外之陳述，雖不符前四條之規定，而經當事人於審判程
    序同意作為證據，法院審酌該言詞陳述或書面陳述作成時之
    情況，認為適當者，亦得為證據。」、「當事人、代理人或
    辯護人於法院調查證據時，知有第一百五十九條第一項不得
    為證據之情形，而未於言詞辯論終結前聲明異議者，視為有
    前項之同意。」，其立法理由在於傳聞證據未經當事人之反
    對詰問予以核實，乃排斥其證據能力。惟當事人如放棄對原
    供述人之反對詰問權，於審判程序表示同意該等傳聞證據可
    作為證據，此時，法院除認該傳聞證據欠缺適當性外，自可
    承認其證據能力。又當事人、代理人或辯護人於調查證據時
    ，知有刑事訴訟法第一百五十九條第一項不得為證據之情形
    ，卻表示「對於證據調查無異議」、「沒有意見」等意思，
    而未於言詞辯論終結前聲明異議者，應視為已有將該等傳聞
    證據採為證據之同意。最高法院九十三年度台上字第三五三
    三號、九十四年度台上字第二九七六號判決亦採同一見解。
    經查：本案被告丙○○、甲○○及辯護人於本院準備程序期
    日、審判期日，對本案之書面陳述證據即：證人李碧娘、邱
    張寶貴、李玉蓮於警詢之證述筆錄（見選偵字第九七號卷第
    三十五頁、第三十九頁、第四十三頁）等表示對證據能力不
    爭執，均同意作為證據，復於審判期日就本院一一提示之證
    據於言詞辯論終結前，均未就所調查之證據主張有刑事訴訟
    法第一百五十九條第一項不得為證據之情形，本院審酌該書
    面陳述作成時之情況，並無不法之情事，認為適當，是參照
    上開說明要旨，上開書面陳述證據，均有證據能力。
五、丁○自行提出藍勝民之競選文宣（印製有藍勝民照片之牙籤
    一盒），該文宣之取得過程既無不合法，與本案事實有自然
    的關聯性，經查並無不得作為證據之限制，自得作為證據。
貳、實體部分
一、訊據被告丙○○、甲○○均矢口否認有何違反公職人員選舉
    罷免法犯行，被告丙○○辯稱：我有去丁○家拜票，但沒有
    拿三千元給丁○云云；被告甲○○亦辯稱：我沒有和丙○○
    一起去丁○家中拜票，更沒有向丁○賄選云云。
二、按：「公職人員選舉罷免法第九十條之一第一項之賄選罪係
    以對於有投票權之人，行求期約或交付賄賂或其他不正利益
    ，而約其不行使投票權或為一定之行使為構成要件。亦即須
    視行為人主觀上是否具有行賄之犯意，而約使有投票權人為
    投票權一定之行使或不行使；客觀上行為人所行求期約或交
    付之賄賂或不正利益是否可認係約使投票權人為投票權之一
    定行使或不行使之對價；以及所行求、期約、交付之對象是
    否為有投票權人而定。上開對價關係，在於行賄者之一方，
    係認知其所行求、期約或交付之意思表示，乃為約使有投票
    權人為投票權一定之行使或不行使；在受賄者之一方，亦應
    認知行賄者對其所行求、期約或交付之意思表示，乃為約使
    其為投票權一定之行使或不行使。且對有投票權人交付之財
    物或不正利益，並不以金錢之多寡為絕對標準，而應綜合社
    會價值觀念、授受雙方之認知及其他客觀情事而為判斷。」
    最高法院九十二年台上字第八九三號著有判例、九十三年度
    台上字第四五五九號、第三三五五號、八五二號判決、九十
    二年度台上字第五九三七號、六七八七號判決均採同一見解
    。經查：
  (一)、被告丙○○、甲○○「主觀上確實具有交付賄賂之犯意，
      而約使有投票權人為投票權一定之行使」
    １、上揭犯罪事實，業據證人丁○於檢察官偵查中結證稱：
        「我是復興鄉的鄉民，有投票權，林信義及藍勝民委託
        丙○○給我三千元當走路工，我不拿，他就將三千元放
        在我衣服的口袋裡，他說不是買票，是走路工。時間大
        概是（九十四年十一月）十九號或二十號傍晚，約五點
        左右，丙○○一群人來，我只認識丙○○、甲○○和林
        玉龍。當時甲○○講：投票投給藍勝民，丙○○講：鄉
        長拜託投給林信義，林玉龍在旁沒有講什麼。地點在我
        家客廳，塞錢給我的是丙○○，我不跟他拿，他將錢塞
        在我口袋，一直講拜託、拜託，當時甲○○也在客廳內
        ，他們都穿助選員的衣服，丙○○除了塞給我三千元以
        外，還有一盒牙籤，上面有藍勝民的照片，東西還在我
        家。」等語（見選偵字第九七號卷第六十四頁至第六十
        六頁），並有丁○提出之藍勝民競選文宣（印製有藍勝
        民照片之牙籤一盒）扣案可資佐證。佐以丁○與被告二
        人均無怨隙，且係附近鄰居，不僅無誣攀被告二人之必
        要，甚且丁○本人亦無憑空自承收賄，反而故陷自己入
        罪之理，證人丁○上揭證詞，洵可採信，可證被告丙○○、甲○○主觀上確實具有交付賄賂之犯意，而約使有
        投票權人丁○為投票權一定之行使（即縣議員投票支持
        候選人藍勝民，鄉長投票支持候選人林信義）。
    ２、再者，「公職人員選舉罷免法第九十條之一第一項之罪
        ，係以對於有投票權之人，行求、期約或交付賄賂或其
        他不正利益，而約其不行使投票權或為一定之行使為構
        成要件。至於約其不行使投票權或為一定行使之方式，
        究係明示、抑或默示，則非所問。」九十三年度台上字
        第二九六三號判決採同一見解。依證人丁○於偵查中所
        證：當時甲○○講：投票投給藍勝民，丙○○講：鄉長
        拜託投給林信義…是丙○○塞錢給伊，伊不跟他拿，他
        將錢塞在伊口袋，一直講拜託拜託…，他給伊錢，伊不
        要，丙○○說「沒關係，你年紀這麼大了，給你走路工
        」，他們拜託拜託，就走了等語（見選偵字第六十五頁
        、六十六頁），其於被告丙○○、甲○○交付賄款三千
        元時，雖一度推辭，惟最後仍予允受同意「鄉長投給林
        信義」、「縣議員投給藍勝民」，足見丁○與被告丙○○、甲○○二人就約定使為投票權之一定行使已達成合
        意至明。
  (二)、被告丙○○、甲○○交付賄賂之對象丁○確實為有投票權
      人：
      證人丁○為桃園縣復興鄉鄉民，確實係九十四年度桃園縣
      縣議員第六選區（大溪、復興鄉）及復興鄉鄉長選舉之投
      票權人之事實，業經被告丙○○、甲○○各於偵查及警詢
      中供承在卷（見選偵字第九七號卷第十七頁、選偵字第九
      五號卷第六頁），並經證人丁○於偵查中證述明確（見偵
      查卷第六十四頁），復有丁○之設籍資料在卷可稽（見偵
      查卷第五十八頁），足徵丁○確係九十四年度桃園縣議員
      第六選區（桃園、復興）及復興鄉鄉長選舉之投票權人，
      應可認定。
  (三)、被告丙○○雖辯稱：我有去丁○家拜票，但沒有拿三千元
      給丁○云云，被告甲○○亦辯稱：我沒有和丙○○一起去
      丁○家中拜票，更沒有向丁○賄選云云，證人丁○、林玉
      龍並均到庭附和其說，惟與上揭丁○於偵查中之證詞不符
      ，而證人丁○在原審審理時，雖證稱略以：丙○○、甲○○是分開來拜票的，丙○○也沒有拿三千元給伊，在警詢
      、檢察官偵查中承認收三千元走路工，係因警察拿出手銬
      ，要伊指證丙○○、甲○○有拿錢給伊，不然要將伊送到
      法院，伊害怕才承認云云（見原審卷第六十一至六十二頁
      ），復於本院審理中再稱：丙○○只有交付一張文宣，告
      知鄉長投給林信義，縣議員投給藍勝民，沒有鈔票，警詢
      所述是問筆錄的員警向伊施壓，偵查中所述係刑事局的人
      員，告訴伊要伊照警詢筆錄說，故伊在偵查中所言不實在
      ，真的沒有拿錢云云（見本院卷第一五一反面至一五二頁
      ），然丁○乃被告二人之長年街坊鄰居，並無交惡，其在
      事後礙於情面，翻異前詞，並不意外，且若丁○在警詢中
      確實受到警員威嚇，故為不實指證，又為何在檢察官偵查
      中不和盤托出上情？另丁○所稱偵查中所言係經員警施壓
      要伊為與警詢相同之陳述乙節，證人丁○既係因害怕被送
      交法院法辦，乃於警詢中指證被告二人交付賄賂，惟其果
      若經員警施壓乃於偵查中接續而為虛偽陳述，則其於偵查
      中再自承有收受被告二人交付賄款之行為，豈非更是自陷
      己於罪？不僅如此，警員依查扣名冊記載，同時通知李碧
      娘、邱張寶貴、李玉蓮及丁○到案，卻僅有丁○承認收受
      賄賂，其餘之人在警詢中均否認有收受賄賂（見選偵字第
      九七號卷第三十五頁、第三十九頁、第四十三頁），是則
      ，設若警員有意栽贓，又如何僅威逼丁○一人為不實指控
      ？故證人丁○在原審及本院審理所為之陳述，應係迴護被
      告之詞，顯不足採。
  (四)、另證人丁○於原審中證稱：丙○○、林玉龍一起來，甲○○跟他們是分開來的，丙○○、林玉龍是某天下午四、五
      點來的，他們二人當時沒有和其他人一起來，只有他們二
      人，伊家當時只有伊一個人在。另在丙○○去伊家後，甲○○只有去過伊家一次，是他自己來的，來拜託伊藍勝民
      的票等語（見原審卷第六十一至六十二頁），復又於本院
      審理中再稱：約四、五人陪丙○○一起到伊家，林玉龍有
      到伊家，當時伊太太在家，原本在廚房，後來有到客廳看
      ，丙○○到伊家時，伊太太及媳婦均在家中唱卡拉ＯＫ。
      另甲○○先到伊家，有四、五名男女陪其前來等語（見本
      院卷第一五一至一五三頁），嗣又改稱：丙○○到伊家時
      ，只有伊一人在家沒錯，甲○○到伊家時，有伊太太在，
      伊等在唱卡拉ＯＫ，沒有其他人在等語（見本院卷第一五
      三頁），證人丁○前開所述，非但就丙○○及林玉龍、甲○○前往其家中時，究係單獨前往，抑或係有多人陪同前
      往？何人先行前往拜票及斯時其家中究有何人在家等節，
      前後已有不一，亦與其於偵查中所述被告丙○○、甲○○
      、林玉龍三人是一同前往等語不符，其前開所述，是否可
      採，已非無疑。又證人即丁○之妻戊○○○於本院中亦證
      稱：被告二人是分次到伊家，甲○○先來伊家，隔日晚上
      丙○○、林玉龍才到伊家，都是晚上來六、七點來，被告
      二人均是來拜票，連同甲○○來約四、五個人，甲○○來
      時伊及先生、媳婦、小孩子在看電視聊天，隔日丙○○來
      時，說鄉長要選給「番仔」（台語）是姓林，縣議員選給
      大溪藍勝民，丙○○去那次，伊媳婦在家唱卡拉ＯＫ等語
      （見本院卷第五十六至五十八頁），復又稱：是丙○○先
      到伊家，丙○○拜票時，伊與先生丁○都在客廳，丙○○
      共來四、五人，文宣是放桌上，沒有拿錢，當時伊與先生
      丁○、媳婦在唱卡拉ＯＫ，甲○○晚幾天才到伊家，當時
      伊及先生丁○在家看電視等語（見本院卷第一五四至一五
      五頁），證人戊○○○既稱當日被告二人分別前往拜票時
      在場，惟其就被告二人究係誰先前往、間隔之時間及家中
      成員何人在家等節，陳述前後不符，且其所稱丙○○來時
      ，伊與先生丁○、媳婦在唱卡拉ＯＫ，甲○○來時伊及先
      生丁○在家看電視等情，亦與前開證人丁○所稱：丙○○
      到伊家時，只有伊一人在家沒錯，甲○○到伊家時，有伊
      太太在，伊等在唱卡拉ＯＫ，沒有其他人等情，明顯存有
      歧異，果其確於被告丙○○、甲○○前往拜票時在場，何
      以致此？是證人戊○○○前開所陳被告二人係分別前往，
      並無交付賄賂買票乙節，自難遽而採為有利於被告之認定
      。
  (五)、再者，證人即丁○媳婦乙○○雖亦於本院審理中證稱：丙○○去伊家時，伊正和公公丁○、婆婆及小孩在家唱卡拉
      ＯＫ，丙○○與林玉龍一同到伊家，拜票時有說鄉長選林
      信義、縣議員部分說要選給藍勝民（誤載為藍新民），丙○○有拿競選文宣，是伊接手的，只有一張林信義的，競
      選文宣內並無夾有現金三千元，是否另有交付牙籤一盒伊
      沒看到，丙○○先去伊家，隔幾天甲○○才到伊家去拜票
      ，甲○○部分，伊不在場，是聽伊婆婆說的，亦無聽聞其
      婆婆說甲○○有拿走路工錢等語（見本院卷第七十三至七
      十五頁），然證人丁○於原審中已明確證稱：我記得丙○○、林玉龍來拜票時，有拿給我一張藍勝民的宣傳單及一
      盒有藍勝民照片的牙籤等語（見原審卷第六十三頁），並
      有其提出之藍勝民競選文宣（按：為牙籤包一盒）可佐，
      足徵被告丙○○前往丁○家中時，確有交付印製有藍勝民
      照片之牙籤一盒無訛，證人乙○○所陳未見有交付牙籤一
      盒，更無夾有金錢云云，自難採為有利於被告之認定。況
      參諸被告丙○○於警詢中所陳：縣議員部分我並未支持特
      定候選人，鄉長部分我支持林信義等語（見選偵字第九七
      號卷第六頁），證人乙○○既稱被告丙○○、林玉龍到家
      中時，被告甲○○並未隨同前往，亦稱被告丙○○僅有交
      付一張林信義之選舉文宣，而證人乙○○竟證稱丙○○與
      林玉龍一同到伊家，拜票時有說鄉長選林信義、縣議員部
      分說要選給藍勝民等語，且被告丙○○就縣議員部分又無
      特別支持特定候選人，當無可能特地請託丁○等人投票予
      藍勝民，苟非被告甲○○亦隨同前往，何以致此？益見其
      所證被告甲○○並未一同前往乙節，尚難採信。至於證人
      林玉龍雖亦於原審中到庭證稱：伊支持林信義選鄉長，是
      林信義競選總部的副主任委員，伊只有在九十四年十一月
      二十二日，和丙○○一起去丁○家拜票，伊從頭到尾在場
      ，沒有看到丙○○向丁○買票云云（見原審卷第七十至七
      十一頁），惟林玉龍與被告丙○○同屬鄉長候選人林信義
      之競選陣營，若有迴護，亦不違常情，甚至林玉龍當日隨
      同被告丙○○前往拜票，果若真有買票情事，其相當程度
      內亦難脫牽連，是故，證人林玉龍所述，證明力亦不高，
      應不足採。證人林玉龍在原審所述：並無買票情事云云，
      亦係迴護之詞，不足採信。
  (六)、在客觀上被告丙○○、甲○○二人交付丁○之賄賂新台幣
      三千元，名雖係當走路工的代價，然被告丙○○交付丁○
      前開金錢之同時，除附有印製藍勝民的照片之牙籤一盒，
      被告丙○○、甲○○二人並不斷請託丁○，縣議員選舉投
      票予藍勝民、鄉長選舉則投票給林信義，且丁○並未受邀
      參與任何選舉造勢活動，益見前開名為「走路工」之金錢
      ，實則為請託丁○，在該次選舉投票支持林信義擔任鄉長
      ，藍勝民擔任縣議員之代價，足可認係約使投票權人為投
      票權之一定行使之對價至明。又依丁○指述，被告甲○○
      在被告丙○○交付上開三千元賄款予丁○時，亦在旁請託
      丁○支持藍勝民，被告甲○○亦自承其為藍勝民之助選員
      （見選偵字第九七號卷第八十五頁），可見被告甲○○、
      丙○○二人就上開犯行間，有犯意聯絡，僅係推由被告丙○○出手交付賄賂而已，其二人應為共同正犯。
  (七)、綜上所述，本件事證明確，被告二人所辯，核屬卸責之詞
      ，不足採信，其等犯行均堪認定，應依法論科。
三、法律適用
  (一)、被告二人行為後，公職人員選舉罷免法第九十條之一第一
      項業於九十四年十一月三十日修正公布（同年十二月二日
      生效），對於有投票權之人，行求期約或交付賄賂或其他
      不正利益，而約其不行使投票權或為一定之行使者，修正
      前後之公職人員選舉罷免法第九十條之一第一項均定有處
      罰明文，但刑罰之輕重則前後有別，新法將舊法原處「五
      年以下有期徒刑，得併科新台幣四十萬元以上四百萬元以
      下罰金」，修正為「處三年以上十年以下有期徒刑，得併
      科新台幣一百萬元以上一千萬元以下罰金」。經比較新舊
      法，修正後之新法規定對被告而言，並非較為有利，自應
      依修正後刑法第二條第一項之規定，適用行為時即修正前
      公職人員選舉罷免法第九十條之一第一項予以論科。核被
      告丙○○、甲○○共同交付丁○，並經丁○收受新台幣三
      千元賄款之犯行，均係犯修正前公職人員選舉罷免法第九
      十條之一第一項之交付賄選罪。
  (二)、刑法修正之新舊法比較
      被告二人行為後，刑法已於九十四年二月二日修正公布，
      並於九十五年七月一日施行，修正後第二條第一項規定：
      「行為後法律有變更者，適用行為時之法律。但行為後之
      法律有利於行為人者，適用最有利於行為人之法律。」此
      項修正乃為符合刑法第一條罪刑法定主義之要求，貫徹法
      律禁止溯及既往原則，屬規範行為後法律變更所生新舊法
      律比較適用之準據法，無比較新舊法之問題，應逕適用修
      正後刑法決定新舊法之適用，先予敘明。又「易科罰金之
      折算標準、易服勞役之折算標準及期限，新法施行後，應
      依新法第二條第一項之規定，適用最有利於行為人之法律
      。」，採最有利原則，不在新舊法綜合比較之列，最高法
      院九十五年五月二十三日九十五年度第八次刑庭會議決議
      參照。被告丙○○、甲○○犯罪時之刑法第四十一條第一
      項前段、第二項規定：「犯最重本刑為五年以下有期徒刑
      以下之刑之罪，而受六個月以下有期徒刑或拘役之宣告，
      因身體、教育、職業、家庭之關係或其他正當事由，執行
      顯有困難者，得以一元以上三元以下折算一日，易科罰金
      。」。」「併合處罰之數罪，均有前項情形，其應執行之
      刑逾六月者，亦同。」，又被告行為時之易科罰金折算標
      準，修正前罰金罰鍰提高標準條例第二條前段（現已刪除
      ）規定，就其原定數額提高為一百倍折算一日，則本件被
      告行為時之易科罰金折算標準，應以銀元三百元折算一日
      ，經折算為新臺幣後，應以新臺幣九百元折算為一日。惟
      九十五年七月一日修正公布施行之刑法第四十一條第一項
      前段、第二項則規定：「犯最重本刑為五年以下有期徒刑
      以下之刑之罪，而受六個月以下有期徒刑或拘役之宣告者
      ，得以新臺幣一千元、二千元或三千元折算一日，易科罰
      金。」「前項規定於數罪併罰，其應執行之刑未逾六月者
      ，亦適用之。」，比較修正前後之易科罰金折算標準，九
      十五年七月一日修正公布施行後之規定，並非較有利於被
      告，依刑法第二條第一項前段，應適用修正前刑法第四十
      一條第一項前段、第二項之規定，定其易科罰金之折算標
      準。
  (三)、按「行為後刑法條文經修正，惟無有利、不利情形（刑法
      第十五條、第二十八條、第三十條之文字修正，第五十五
      條但書、第五十九條實務見解之明文化），應適用裁判時
      法。」最高法院九十五年九月十四日第五次刑事庭臨時庭
      長會議決議在案。又被告行為後，刑法條文經修正，惟如
      刑法第十五條不作為犯、第三十條幫助犯之文字修正；第
      五十五條但書想像競合犯關於科刑之限制、第五十九條酌
      減審認標準之規定，為法理之明文化；第二十六條未遂犯
      減輕其刑之規定移列為第二十五條等，均非屬法律之變更
      問題，應適用裁判時之法律，亦有最高法院九十五年第二
      十一次刑事庭會議決議可資參照。
    １、被告二人就上開犯行間，有犯意聯絡及行為分擔，為共
        同正犯。而九十五年七月一日經修正生效施行之刑法第
        二十八條之原條文內容，雖由「二人以上共同實施犯罪
        之行為者，皆為正犯。」，修正更改為「二人以上共同
        實行犯罪之行為者，皆為正犯」。然關於上開共同正犯
        之條文用語之修正，並不影響本件之論罪科刑，不生新
        舊法比較適用之問題，仍應適用裁判時之法律即修正後
        刑法第二十八條之規定（因原審誤為新舊法綜合比較，
        而適用行為時法，其結果並無不同，對判決不生影響，
        本院就此毋庸撤銷改判）。
    ２、被告二人以一個交付賄賂行為，同時約使丁○在鄉長選
        舉支持林信義，在縣議員選舉支持藍勝民，應係侵害二
        個國家選舉之法益，為想像競合犯，自應依一般法律適
        用原則，適用裁判時法，即刑法第五十五條之規定，從
        一重處斷。（原判決雖誤載應適用「修正前刑法」第五
        十五條之規定，然因結果並無不同，其對判決不生影響
        ，不構成撤銷事由）。
    ３、另修正前刑法第三十七條第二項褫奪公權之規定：按公
        職人員選舉罷免法第九十八條第三項規定：「犯本章之
        罪或刑法分則第六章之妨害投票罪，宣告有期徒刑以上
        之刑者，並宣告褫奪公權。」惟該法並未規定褫奪公權
        宣告之期間標準，然該法為刑法之特別法，刑法總則除
        於其他法令有特別規定外，亦適用之，故褫奪公權之宣
        告即應適用刑法第三十七條第二項之規定。又依上開公
        職人員選舉罷免法第九十八條第三項之規定，只要係犯
        該法第五章（妨害選舉罷免處罰）之罪（包括該法第九
        十條之一第一項投票行賄罪）或刑法分則第六章之妨害
        投票罪（包括刑法第一百四十三條第一項之投票行賄罪
        ），而宣告有期徒刑以上之刑者，即應宣告褫奪公權，
        故無論修正前、後刑法第三十七條第二項關於褫奪公權
        應受「宣告六個月以上有期徒刑」或「宣告一年以上有
        期徒刑」，而依犯罪之性質認為有褫奪公權之必要者之
        限制部分，即無適用之餘地，而應僅有宣告褫奪公權期
        間（一年以上十年以下）之適用。據此，修正前、後刑
        法第三十七條第二項關於褫奪公權期間之規定，乃均相
        同，並無有利不利，自應適用裁判時法（原判決雖逕適
        用行為時法即修正前刑法第三十七條第二項之規定宣告
        褫奪公權之期間，因於判決結果不生影響，亦毋庸撤銷
        改判）。
四、原審以被告丙○○、甲○○二人罪證明確，予以論科，固非
    無見，惟查：按「公職人員選舉罷免法第九十條之一第一項
    所定之賄賂投票罪，係以具有投票權之人作為行為人賄賂對
    象。是行為人賄賂對象，是否具有投票權，為構成犯罪要件
    之重要事實，攸關犯罪構成要件之該當性，依刑事訴訟法第
    三百零八條、第三百十條第一款規定，自應於事實欄明確認
    定記載，並於理由內說明其所依憑之證據，方足以論罪科刑
    。」最高法院九十五年度台上字第一Ｏ七四號判決採同一見
    解。經查：原判決認定被告二人對於有投票權之人，交付賄
    賂而約其投票權為一定之行使罪刑，但對於丁○如何符合上
    開公職人員選舉罷免法第十五條第一項所定之具有投票權人
    之事實，未說明憑以認定之證據，自有理由不備之違誤。
五、上訴人即被告二人上訴意旨仍執陳詞，抗辯：伊二人僅有拜
    票，並無交付金錢買票云云，指摘原判決不當，惟查：被告
    二人交付賄賂之事實，業據證人丁○於偵查中證述明確在卷
    ，並有丁○提出被告丙○○交付之藍勝民選舉文宣（即印製
    藍勝民照片之牙籤一盒）可憑，被告二人前開辯詞，尚難信
    採，是以上訴人即被告二人之上訴，為無理由，惟原判決既
    有前揭瑕疵而無可維持，自應由本院將原判決撤銷改判。爰
    審酌選舉乃民主政治之重要基石，被告等不思以合法競選方
    式，使其等支持之候選人順利當選，乃出之以賄選方式，希
    冀幫助候選人當選，使選風產生不良影響，並使選舉結果產
    生錯誤，進而動搖民意代表、鄉鎮市長選舉結果之正當性，
    所生損害不可謂不嚴重，被告二人均未坦承犯行，及其等之
    智識、犯罪動機、丁○取得之賄款不過三千元等一切情狀，
    分別量處有期徒刑六月，並均依修正前刑法第四十一條第一
    項前段、修正前罰金罰鍰提高標準條例第二條等規定，分別
    諭知易科罰金之折算標準，另依公職人員選舉罷免法第九十
    八條第三項，刑法第三十七條第二項規定，諭知被告二人各
    褫奪公權一年，以資懲戒。又按「公職人員選舉罷免法第九
    十一條第三項固規定『預備或用以行求期約或交付之賄賂，
    不問屬於犯人與否沒收之』。但如其賄賂已交付與有投票權
    人收受，收受者係犯刑法第一百四十三條第一項之罪，其收
    受之賄賂應依刑法第一百四十三條第二項之規定，於其對向
    共犯所犯投票受賄罪之從刑宣告沒收之，如全部或一部不能
    沒收時，追徵其價額，此時即不得再依上開規定對交付賄賂
    者為沒收之宣告。」最高法院九十五年度台上字第一四七號
    判決採同一見解。經查：被告二人用於交付賄賂予丁○之賄
    款三千元，已交付與有投票權人丁○收受，業經丁○花用殆
    盡，此經證人丁○陳明在卷，自不得再依上開規定對交付賄
    賂者為沒收之宣告。另扣案之藍勝民競選文宣（牙籤包一包
    ）並非行賄之物，則不予沒收。
據上論斷，應依刑事訴訟法第三百六十九條第一項前段、第三百
六十四條、第二百九十九條第一項前段，修正前公職人員選舉罷
免法第九十條之一第一項，公職人員選舉罷免法第九十八條第三
項，修正後刑法第二條第一項、第十一條前段、第二十八條、第
三十七條第二項、修正前刑法第五十五條、第四十一條第一項前
段，修正前罰金罰鍰提高標準條例第二條，判決如主文。
本案經檢察官黃東焄到庭執行職務。
中　　華　　民　　國　　96　　年　　3 　　月　　29　　日
                  刑事第一庭審判長法　官　蔡  長  溪
                                  法  官  陳  春  秋
                                  法  官  林  俊  益
以上正本證明與原本無異。
如不服本判決，應於收受送達後十日內向本院提出上訴書狀，其
未敘述上訴之理由者並得於提起上訴後十日內向本院補提理由書
。
                                  書記官  廖  月  女
中　　華　　民　　國　　96　　年　　3 　　月　　30　　日
附錄：本案論罪科刑法條全文
公職人員選舉罷免法第90條之1
對於有投票權之人，行求期約或交付賄賂或其他不正利益，而約
其不行使投票權或為一定之行使者，處 5 年以下有期徒刑，得
併科新台幣40萬元以上4 百萬元以下罰金。
預備犯前項之罪者，處 1 年以下有期徒刑。
預備或用以行求期約或交付之賄賂，不問屬於犯人與否，沒收之
。
犯第 1 項或第 2 項之罪，於犯罪後六個月內自首者，減輕或免
除其刑；因而查獲候選人為共犯者免除其刑。
犯第 1 項或第 2 項之罪，在偵查中自白者，減輕其刑；因而查
獲候選人為共犯者，減輕或免除其刑。
